臺灣彰化地方法院交通事件裁定       100年度交聲字第1376號
原處分機關
即移送機關    交通部公路總局台中區監理所彰化監理站
異  議  人
即受處分人    朱富榮
上列受處分人因違反道路交通管理處罰條例案件，對於交通部公
路總局臺中區監理所彰化監理站民國100年11月2日所為之處分（
彰監四字第裁64─I00000000 號裁決書），聲明異議，本院裁定
如下：
    主  文
原處分撤銷。
朱富榮機車駕駛人，駕駛輕型機車經測定酒精濃度超過規定標準
，記違規點數5 點，並應接受道路交通安全講習。
    理  由
一、原處分機關略以：異議人即受處分人朱富榮（下稱受處分人
    ) 於民國98年6 月22日20時15分許，駕駛車牌號碼UAB-752
    號輕型機車，在彰化縣花壇鄉○○街與花橋街口處，因「酒
    後駕車，經酒精濃度測定呼氣值達每公升0.63MG/L，超過標
    準值」，為警當場掣單舉發，嗣經原處分機關依道路交通管
    理處罰條例第35條第1 項第1 款、第24條第1 項第2 款規定
    ，裁處受處分人罰鍰新臺幣（下同）45,000元，記違規點數
    5 點，及施以道安講習之處分。又按刑事訴訟法所規定之緩
    起訴處乃附條件之不起訴處分，本質上為不起訴處分之一種
    ，此觀該法第256 條之規定自明，至檢察官為緩起訴處分時
    ，依刑事訴訟法第253 條之2 第1 項規定，對被告所為之指
    示及課予之負擔，乃屬一種特殊之處遇措施，並非刑罰。故
    刑事案件經檢察官為緩起訴處分確定後，視同不起訴處分確
    定，依行政罰法第26條規定，得為行政裁罰，並無異議人所
    指「一事不二罰」原則之適用，原處分應無不合等語。
二、異議意旨略以：伊於99年6 月22日酒醉駕車觸犯公共危險罪
    ，業經臺灣彰化地方法院檢察署檢察官為緩起訴處分，並義
    務勞務40小時，惟一罪不二罰，故懇請撤銷該處分，為此聲
    明異議等語。
三、按汽車駕駛人飲用酒類或其他類似物後，其吐氣所含酒精濃
    度超過每公升0.25毫克者，不得駕車，道路交通安全規則第
    114條第2款定有明文。又汽車駕駛人，駕駛汽車經測試檢定
    酒精濃度超過規定標準者，處15,000元以上60,000元以下罰
    鍰，並當場移置保管該汽車輛及吊扣其駕駛執照1年，道路
    交通管理處罰條例第35條第1 項第1 款規定甚明。復按汽車
    駕駛人，因違反本條例及道路交通安全規則之規定，受吊銷
    駕駛執照處分時，吊銷其執有各級車類之駕駛執照。領有汽
    車駕駛執照之汽車駕駛人，除駕駛聯結車、大客車、大貨車
    外之非其駕駛執照種類之車輛，違反本條例及道路交通安全
    規則之規定，應受吊扣駕駛執照情形時，無因而肇事致人受
    傷或重傷者，記違規點數五點。但一年內違規點數共達六點
    以上或再次應受吊扣駕駛執照情形者，併依原違反本條例應
    受吊扣駕駛執照處分規定，吊扣其駕駛執照，道路交通管理
    處罰條例第68條亦有明文規定。再一行為同時觸犯刑事法律
    及違反行政法上義務規定者，依刑事法律處罰之。但其行為
    應處以「其他種類行政罰」或得沒入之物而未經法院宣告沒
    收者，亦得裁處之。前項行為如經不起訴處分或為無罪、免
    訴、不受理、不付審理之裁判確定者，得依違反行政法上義
    務規定裁處之。本法所稱「其他種類行政罰」，指下列裁罰
    性之不利處分：限制或禁止行為之處分：限制或停止營業、
    「吊扣證照」、命令停工或停止使用、禁止行駛、禁止出入
    港口、機場或特定場所、禁止製造、販賣、輸出入、禁止申
    請或其他限制或禁止為一定行為之處分。行政罰法第26條、
    第2 條第1 款亦有明定。惟依95年2 月5 日正式施行之行政
    罰法第26條第1 項規定：「一行為同時觸犯刑事法律及違反
    行政法上義務規定者，依刑事法律處罰之。但其行為應處以
    其他種類行政罰或得沒入之物而未經法院宣告沒收者，亦得
    裁處之。」，此乃一行為同時造成刑罰法律與行政秩序罰規
    定發生競合適用之關係時，基於「一事不二罰」之法理，經
    由立法程序確立應以刑罰優先為原則，避免行為人承受過度
    且重複之處罰。此觀該條立法理由明確揭示：「一行為同時
    觸犯刑事法律及違反行政法上義務規定時，由於刑罰與行政
    罰同屬對不法行為之制裁，而刑罰之懲罰作用較強，故依刑
    事法律處罰，即足資警惕時，實無一事二罰再處行政罰之必
    要。且刑事法律處罰，由法院依法定程序為之，較符合正當
    法律程序，應予優先適用。但罰鍰以外之沒入或其他種類行
    政罰，因兼具維護公共秩序之作用，為達行政目的，行政機
    關仍得併予裁處，故為第一項但書規定。」，其理益明。是
    以前揭行政罰法中刑事法律處罰優先且不再處以行政秩序罰
    之目的，既係因為行為人已接受刑罰而足資警惕，且已發生
    懲罰之作用，即無使行為人陷於雙重處罰之不利益，則關於
    刑事法律處罰之範圍自應採取實質認定，凡刑事實體法或程
    序法中所規定客觀上剝奪行為人生命、自由、財產權利，主
    觀上亦因制裁之嚴厲性、痛苦性，其強度足以造成心理強制
    而間接達成矯正教化目的之處遇手段，皆應納入其中，而不
    以形式上符合刑法第32條至第34條所定主刑及從刑種類者為
    限，始與前揭法律規範之意旨相符。
四、經查：
(一)、受處分人於民國98年6 月22日20時15分許，駕駛車牌號碼UA
    B-752 號輕型機車，在彰化縣花壇鄉○○街與花橋街口處，
    經警方攔檢實施酒測，測得其呼氣酒精濃度達每公升0.63MG
    /L，超過規定標準，而為警當場掣單舉發等情，為受處分人
    所不爭執，並有舉發違反道路交通管理事件通知單及原處分
    機關裁決書各1 份在卷可稽。是受處分人於上開時、地確有
    本件舉發所指之違規行為無誤。又受處分人上開酒後駕車行
    為，同時觸犯刑法第185 條之3 之公共危險罪，業經臺灣彰
    化地方法院檢察署檢察官於99年6 月28日以99年度速偵字第
    1372號為緩起訴處分，其緩起訴處分期間為1 年，並應於收
    受緩起訴處分命令通知書之日起6 個月內，向指定之公益團
    體、地方自治團體或社區提供40小時之義務勞務，該緩起訴
    處分業於99年7 月9 日確定，且受處分人已於期限內履行義
    務勞務完成，緩起訴期間復於100 年7 月8 日期滿未經撤銷
    緩起訴處分而實質確定等情，亦有前揭緩起訴處分書、臺灣
    高等法院被告前案紀錄表各1 份在卷可稽，是受處分人已依
    前開緩起訴處分諭知之內容履行完畢且緩起訴未經撤銷一節
    ，洵可確定。
(二)、按依刑事訴訟法第253條之2規定，命被告為金錢給付、勞務
    給付及處遇措施的部分，應得被告之同意（因涉及被告之人
    身自由及財產之拘束，且產生未經裁判即終局處理案件之實
    質效果，自應考慮被告之意願），上開金錢給付、勞務提供
    實質上均係對行為人的制裁，並造成行為人財產、自由、尊
    嚴等權利不利的影響。故本件檢察官對於受處分人為緩起訴
    處分，並命其向指定之公益團體、自治團體或社區提供60小
    時之義務勞務，雖非刑法所定之刑罰，然其實已對受處分人
    名譽、心理、自由及財產等產生相當制約，已產生實質制裁
    之效果，而非不起訴處分甚明，且應可認實質該當行政罰第
    26條第1 項所指「依刑事法律」之處罰。又檢察官既以本件
    受處分人緩起訴期間為1 年，並命其服義務勞務40小時，認
    受處分人應知所警惕，無再犯之虞，對於公共利益之維護已
    無礙，自無再另處以捐款之必要。則檢察官課受處分人以上
    之負擔，性質上可謂實質上制裁，且造成受處分人權利受限
    制影響，是受處分人上開違反刑事法律禁止規範之犯罪事實
    既已明確，僅因檢察官採取緩起訴處分之替代性刑事處遇手
    段，未將該案逕起訴或聲請簡易判決處刑，致其後適用之刑
    事程序有所區別，然就受處分人仍負有一定之義務觀察，其
    如未在上開指定期間內確實履行義務，依刑事訴訟法第253
    條之3 第1 項第3 款之規定，受處分人將遭受撤銷緩起訴處
    分之不利益；反之，倘其確實遵守並履行各項緩起訴條件，
    除非合於刑事訴訟法第260 條所定情形之一，否則受處分人
    即無再就同一案件遭受刑事訴追之虞。從而，受處分人已因
    此前開緩起訴處分而剝奪其自由權，而上開義務給付義務亦
    具有強制性、懲罰性，雖不若易科罰金係以支付金錢作為自
    由刑之替代，惟經由緩起訴處分條件之履行使其免於遭檢察
    官發動起訴程序，仍具有替代刑罰之效果，廣義而言，應屬
    實質制裁，而有行政罰法第26條第1 項「一事不二罰」規定
    之適用。況刑事被告如經法院循審判程序判處罰金或得以易
    科罰金之拘役或有期徒刑，均得以援用行政法罰第26條第1
    項之規定，免於處以行政秩序罰之雙重不利益；至於藉由緩
    起訴處分而節省司法資源者，在基於實質懲罰目的而其財產
    權遭受剝奪之餘，卻仍需繳納一定金額之行政罰鍰，其結果
    勢必降低刑事被告接受緩起訴處分之意願，而反噬緩起訴處
    分替代繁複刑事審判程序之制度性機能。準此以言，行政罰
    法第26條第2 項既未將緩起訴處分列舉其中，本於「例外規
    定從嚴解釋」之法理及前揭說明，自不能將條文中「不起訴
    處分」之範圍，擴及於性質顯不相同之「緩起訴處分」，且
    亦非得以具體個案中比較當事人實質上是否影響其財產權利
    （緩起訴可能係無負擔之緩起訴，而緩刑亦可能無負擔，惟
    均不影響其刑事處分之性質），或其影響當事人財產權利之
    輕重比較，憑為有無前揭行政罰法「一事不二罰」規定適用
    之標準。而道路交通管理處罰條例第35條規定之裁處，含有
    罰鍰及吊扣駕照，分屬行政罰法中之裁罰，有對於過去違反
    義務行為處罰之「秩序罰」（指罰鍰），以及對於預防將來
    再犯危險之「管制罰」（指吊扣駕照）；前者對於過去義務
    違反而為秩序罰之目的，與刑事制裁酒醉駕車所欲達到保護
    交通安全之目的相同，二者既為相同之目的，則處以較重之
    刑事制裁為已足，自無重複處罰行政罰之必要。
(三)、綜上所述，經檢察官為緩起訴處分而已受有實質制裁之行為
    ，如同時違反行政法上義務之規定，因已受有實質制裁，此
    時行政機關若另行依法行政裁罰，無異一罪二罰，因此參酌
    行政罰法第26條之立法意旨，違反行政法上義務之行為，若
    同時亦經檢察官另為緩起訴處分時，行政機關應不得就同一
    行為，再為與刑罰相類之罰鍰處分。從而，本件受處分人所
    受之具體緩起訴處分內容即向臺灣彰化地方法院檢察署指定
    之公益團體、地方自治團體或社區提供40小時之義務勞務，
    與前揭規定之不起訴處分應非相當。故本件既已依懲罰作用
    較強之刑事法律制裁，即無再依行政法為相同處罰之必要（
    臺灣高等法院臺中分院97年度交抗字第1044號、第1141號裁
    定意旨可值參照）。原處分機關以檢察官為緩起訴處分時命
    被告所為之指示及課予之負擔，乃屬一種特殊之處遇措施，
    並非「刑罰」，而認本件並無一事不二罰適用之問題，原處
    分機關仍得就受處分人違反行政法上義務裁罰之，容有未洽
    。另道路交通管理處罰條例第35條第8 項固定有汽車駕駛人
    經裁判確定處以罰金低於該條例第92條所訂最低罰鍰基準規
    定者，應依該條例裁決繳納不足最低罰鍰部分之規定。惟檢
    察官以緩起訴命被告向指定之公益團體、地方自治團體或社
    區提供義務勞務，並非命給付金錢，與道路交通管理處罰條
    例第35條第8 項經裁判確定處以「罰金」，其性質迥然不同
    ，自無比較基準，而無所謂差額可言，尚不生前揭條項補繳
    罰金不足最低罰鍰之差額問題（臺灣高等法院臺中分院98年
    度交抗字第981 號、第1059號裁定意旨可值參照）。本件原
    處分機關未審酌及此，就受處分人已受刑事制裁之同一行為
    ，仍裁處罰鍰45,000元，即有未洽，是本件受處分人之聲明
    異議為有理由，自應由本院將原處分撤銷。
五、另原處分機關以受處分人領有重型機車駕駛執照，酒後騎駛
    輕型機車，依道路交通管理處罰條例第68條第2 項規定裁處
    受處分人記違規點數5 點部分，因該等處分係為達嚇阻酒後
    駕車，維護道路交通用路權人生命、身體安全法益為目的之
    裁罰性不利處分，屬於行政罰法第26條第1 項但書所稱其他
    種類行政罰，揆諸前開說明，行政機關為達行政目的，仍得
    併予裁處之。又原處分機關所為之施以道安講習之行政處分
    ，究其性質，係屬對於預防將來再犯危險兼具維護公共秩序
    作用之行政管制罰，而與行政罰鍰係屬對於過去違反行政法
    上義務之行為予以處罰之行政秩序罰，有所不同，且其立法
    目的亦與刑罰有別，從而，前揭行政罰法第26條之一事不二
    罰原則，於此並無適用餘地，得據以處罰受處分人施以道路
    交通安全講習。綜上，原處分既有上述於法未洽之處，自應
    由本院將原處分予以撤銷，並諭知如主文第二項所示之處罰
    。
六、據上論結，應依道路交通管理處罰條例第87條第2 項，道路
    交通事件處理辦法第19條前段，裁定如主文。
中    華    民    國  100     年    11    月    22    日
                  刑事第七庭      法  官  黃玉齡
以上正本證明與原本無異。
如不服本裁定，應於裁定送達後5日內向本院提出抗告狀 (須附
繕本 )。
中    華    民    國  100     年    11    月    22    日
                                  書記官  黃鏽金